---
title: "Conditional Inference Forest Bodengesundheit (SHI)"
subtitle: "Räumliche Modellierung mit GAM-Trend, Spatial CV und PDPs"
author: ""
date: "`r format(Sys.time(), '%d. %B %Y')`"
output:
  html_document:
    toc: true
    toc_float:
      collapsed: false
      smooth_scroll: true
    toc_depth: 3
    number_sections: true
    theme: flatly
    highlight: tango
    df_print: paged
    code_folding: show
---

> **Forschungsfrage:** Welche Umweltfaktoren (Landbedeckung, Klima, Topographie) beeinflussen
> den Soil Health Index (SHI) an europaeischen Messpunkten und wie stark wirken sie,
> nach Kontrolle des raeumlichen Hintergrundtrends?

```{r setup, include=FALSE}
knitr::opts_chunk$set(
  echo       = TRUE,
  message    = FALSE,
  warning    = FALSE,
  fig.width  = 10,
  fig.height = 6,
  dpi        = 150,
  out.width  = "100%"
)
```



---

# Pakete & Konfiguration

```{r pakete}
library(party)
library(mgcv)
library(spdep)
library(ggplot2)
library(reshape2)
library(gridExtra)

# Reproduzierbarkeit
set.seed(42)

# Laufzeitmessung
script_start_time <- Sys.time()
step_times <- list()

start_step <- function(step_name) {
  assign(".current_step_start", Sys.time(), envir = .GlobalEnv)
  assign(".current_step_name",  step_name,  envir = .GlobalEnv)
}

end_step <- function() {
  duration <- as.numeric(difftime(
    Sys.time(),
    get(".current_step_start", envir = .GlobalEnv),
    units = "secs"
  ))
  step_times[[get(".current_step_name", envir = .GlobalEnv)]] <<- duration
  cat(sprintf("[Zeit] %s: %.1f s (%.2f min)\n",
              get(".current_step_name", envir = .GlobalEnv),
              duration, duration / 60))
}
```

```{r pfade}
# --- Pfade konfigurieren ---
if (file.exists("input/Daten/points.csv")) {
  base_dir <- "."
} else if (file.exists("../input/Daten/points.csv")) {
  base_dir <- ".."
} else {
  stop("Kann 'input/Daten/points.csv' nicht finden. Starte aus dem Projektverzeichnis.")
}

input_csv   <- file.path(base_dir, "input", "Daten", "points.csv")
legend_path <- file.path(base_dir, "input", "Daten", "legend.txt")

output_dir     <- "output_lat-long"
output_png_dir <- file.path(output_dir, "Grafiken_png")
output_mod_dir <- file.path(output_dir, "Modell_Zusammenfassung")

sapply(c(output_dir, output_png_dir, output_mod_dir),
       dir.create, showWarnings = FALSE, recursive = TRUE)

# Übersetzungstabelle
var_translations <- c(
  "height_m"                  = "Höhe (m)",
  "temp_c_mean_1995_2024"     = "Temperatur (°C)",
  "rain_mmsqm_mean_1995_2024" = "Niederschlag (mm)",
  "SHI"                       = "Bodengesundheit (SHI)",
  "land_use"                  = "Landnutzung",
  "land_cover"                = "Landbedeckung",
  "climate_name"              = "Klimazone",
  "spatial_trend"             = "Räumlicher Trend (GAM)"
)

# Theme
theme_pub <- theme_minimal(base_size = 14) +
  theme(
    plot.title    = element_text(face = "bold", size = 16, hjust = 0.5),
    axis.title    = element_text(size = 14),
    axis.text     = element_text(size = 12),
    legend.text   = element_text(size = 11),
    panel.grid.minor = element_blank()
  )
theme_set(theme_pub)

save_plot <- function(p, name, w, h, trans_labs = NULL) {
  if (!is.null(trans_labs)) p <- p + trans_labs
  ggsave(file.path(output_png_dir, name), p, width = w, height = h, dpi = 150)
}

cat("✓ Konfiguration abgeschlossen.\n")
cat("  Input: ", input_csv, "\n")
cat("  Output:", output_dir, "\n")
```



---

# Schritt 1 — Datenaufbereitung & Cleaning

**Input:** Rohe CSV (`points.csv`) mit 4.467 europaeischen Messpunkten — Koordinaten (X, Y, lon_x, lat_y), Zielwert SHI, numerische Praediktoren (Hoehe, Temperatur, Niederschlag), kategorische Variablen (Landnutzung, Landbedeckung, Koppen-Geiger-Klimaklasse).

**Warum dieser Schritt?** ID-Spalten sind keine Praediktoren und werden entfernt. Kategorien mit sehr wenigen Beobachtungen (< 30) destabilisieren den Forest — seltene Klassen fuehren zu unzuverlaessigen Splits und verzerrten Importance-Werten. Die *Hobley-Regel* (n < 30 ausschliessen) verhindert das.

**Was suchen wir?** Sauberer `df_clean`-Dataframe, korrekt kodierte Faktoren, erster Ueberblick ueber Klassenverteilungen.

> **Laufergebnis:** 4.467 -> 4.426 Punkte. Entfernte Klimaklassen: BSh (n=9), Dsb (n=6), Dfc (n=26). Verbleibend: 4 Landnutzungs-, 5 Landbedeckungs-, 7 Klimaklassen.

```{r datenaufbereitung}
start_step("Datenaufbereitung & Cleaning")
cat("--- Schritt 1: Datenaufbereitung ---\n\n")

df <- read.csv(input_csv, stringsAsFactors = FALSE)
cat(sprintf("Ursprüngliche Zeilenanzahl: %d\n", nrow(df)))

coords_df <- df[, c("X", "Y")]

exclude_cols <- c("POINT_ID", "X", "Y")
df_clean <- df[, !(names(df) %in% exclude_cols)]
cat(sprintf("Ausgeschlossene Spalten: %s\n", paste(exclude_cols, collapse = ", ")))

cat("\nVerteilung Landnutzung (land_use):\n")
print(table(df_clean$land_use))
cat("\nVerteilung Landbedeckung (land_cover):\n")
print(table(df_clean$land_cover))
```

```{r koppen_legende}
# --- Köppen-Geiger Legende einlesen ---
legend_map <- list()
if (file.exists(legend_path)) {
  legend_lines <- readLines(legend_path)
  for (line in legend_lines) {
    line <- trimws(line)
    if (nchar(line) > 0 && grepl(":", line) &&
        !grepl("^Please", line) && !grepl("^Beck", line)) {
      parts    <- strsplit(line, ":")[[1]]
      code_str <- trimws(parts[1])
      desc_raw <- trimws(parts[2])
      desc     <- trimws(gsub("\\[.*\\]", "", desc_raw))
      code     <- suppressWarnings(as.integer(code_str))
      if (!is.na(code)) legend_map[[as.character(code)]] <- desc
    }
  }
  cat(sprintf("Köppen-Geiger Legende: %d Einträge geladen.\n", length(legend_map)))
} else {
  cat("HINWEIS: legend.txt nicht gefunden — Klimaklassen bleiben numerisch.\n")
}
```

```{r hobley_filter}
# --- Hobley-Regel: Kategorien mit <30 Beobachtungen ausschließen ---
cat("Prüfe Kategorien auf Hobley-Regel (<30 Beobachtungen)...\n\n")

df_clean$kg_climate_class <- as.integer(df_clean$kg_climate_class)
cat_cols      <- c("land_use", "land_cover", "kg_climate_class")
total_removed <- 0

for (col in cat_cols) {
  counts   <- table(df_clean[[col]])
  low_cats <- names(counts[counts < 30])
  if (length(low_cats) > 0) {
    if (col == "kg_climate_class") {
      cat_names <- sapply(low_cats, function(c) sprintf(
        "%s (%s)", c,
        ifelse(c %in% names(legend_map), legend_map[[c]], "Unbekannt")
      ))
    } else {
      cat_names <- low_cats
    }
    cat(sprintf("  Entferne aus %s: %s (n=%s)\n",
                col, paste(cat_names, collapse = ", "),
                paste(counts[low_cats], collapse = ", ")))
    df_clean      <- df_clean[!(df_clean[[col]] %in% low_cats), ]
    total_removed <- total_removed + length(low_cats)
  }
}

coords_df <- coords_df[as.integer(rownames(df_clean)), ]
rownames(df_clean) <- NULL
rownames(coords_df) <- NULL

cat(sprintf("\nErgebnis: %d → %d Zeilen (%d Kategorien entfernt)\n",
            nrow(df), nrow(df_clean), total_removed))

# Faktoren & Klimanamen
df_clean$climate_name <- sapply(df_clean$kg_climate_class, function(x) {
  key <- as.character(x)
  if (key %in% names(legend_map)) legend_map[[key]] else "Unbekannt"
})

df_clean$land_use    <- as.factor(df_clean$land_use)
df_clean$land_cover  <- as.factor(df_clean$land_cover)
df_clean$climate_name <- as.factor(df_clean$climate_name)

cat(sprintf("\nFeatures: %d (3 kategorisch als Faktoren — kein One-Hot-Encoding)\n",
            ncol(df_clean) - 2))
cat(sprintf("  land_use:     %d Levels\n", nlevels(df_clean$land_use)))
cat(sprintf("  land_cover:   %d Levels\n", nlevels(df_clean$land_cover)))
cat(sprintf("  climate_name: %d Levels\n", nlevels(df_clean$climate_name)))

end_step()
```



---

# Schritt 1b — Räumlicher Trend via GAM (Strategie B)

**Input:** `df_clean` mit Spalten `lon_x`, `lat_y` und `SHI`.

**Warum dieser Schritt?** Random Forests verwenden achsenparallele Splits und koennen keinen glatten geographischen Gradienten (z.B. atlantisch nach kontinental) direkt abbilden. Wenn raeumlich benachbarte Punkte aehnliche SHI-Werte haben (raeumliche Autokorrelation), wuerden ohne Korrektur andere Variablen scheinbar wichtiger erscheinen. Strategie B: Ein GAM-Thin-Plate-Spline berechnet den raeumlichen Hintergrundtrend als neues numerisches Feature `spatial_trend`, das der cforest als normalen Praediktor behandelt. Moran's I prueft, ob danach noch Autokorrelation in den GAM-Residuen verbleibt.

**Was suchen wir?** EDF (Spline-Komplexitaet), adj. R2 (Anteil SHI-Varianz durch Geographie allein), Moran's I der Residuen, Feature `spatial_trend`.

> **Laufergebnis:** GAM adj. R2 = **0,258** — Geographie erklaert 25,8% der SHI-Varianz. EDF=78,82. spatial_trend: 2,651 bis 3,861.


> **Methode:** 2D Thin-Plate-Spline `s(lon_x, lat_y, bs="tp", k=100)` über `mgcv::gam()`.  
> Die GAM-Vorhersage wird als neues numerisches Feature `spatial_trend` in den cforest übernommen.  
> Moran's I prüft, ob danach noch räumliche Autokorrelation in den Residuen steckt.

```{r gam_fit}
start_step("GAM Räumlicher Trend")
cat("--- Schritt 1b: GAM Thin-Plate-Spline (k=100) ---\n\n")

if (!all(c("lon_x", "lat_y") %in% names(df_clean))) {
  stop("lon_x oder lat_y fehlen in df_clean.")
}

cat("Fitte GAM: SHI ~ s(lon_x, lat_y, bs='tp', k=100) ...\n")
gam_spatial <- mgcv::gam(
  SHI ~ s(lon_x, lat_y, bs = "tp", k = 100),
  data   = df_clean,
  method = "REML"
)
print(summary(gam_spatial))

gam_summary <- summary(gam_spatial)
gam_edf     <- sum(gam_summary$s.table[, "edf"])
gam_r2      <- gam_summary$r.sq

cat(sprintf("\nGAM EDF:  %.2f\nGAM adj. R²: %.3f\n", gam_edf, gam_r2))
```

```{r moran_gam}
cat("Moran's I Test auf GAM-Residuen...\n\n")

coords_mat <- as.matrix(df_clean[, c("lon_x", "lat_y")])
nb_dist    <- spdep::dnearneigh(coords_mat, d1 = 0, d2 = 0.66)

n_isolated <- sum(card(nb_dist) == 0)
if (n_isolated > 0) {
  cat(sprintf("HINWEIS: %d isolierte Punkte bei d2=0.66 → erhöhe auf d2=1.5\n", n_isolated))
  nb_dist <- spdep::dnearneigh(coords_mat, d1 = 0, d2 = 1.5)
}

lw_dist    <- spdep::nb2listw(nb_dist, style = "W", zero.policy = TRUE)
gam_resid  <- residuals(gam_spatial)
moran_gam  <- spdep::moran.test(gam_resid, lw_dist, zero.policy = TRUE)

cat(sprintf("Moran's I = %.4f  |  p = %.6f\n",
            as.numeric(moran_gam$estimate["Moran I statistic"]),
            moran_gam$p.value))

if (moran_gam$p.value < 0.05) {
  cat("⚠ Noch signifikante räumliche Autokorrelation — erwäge k > 100.\n")
} else {
  cat("✓ Keine signifikante räumliche Autokorrelation in den GAM-Residuen.\n")
}

# Diagnostics speichern
gam_diagnostics <- data.frame(
  k = 100, edf = gam_edf, r_squared = gam_r2,
  moran_I = as.numeric(moran_gam$estimate["Moran I statistic"]),
  p_value = moran_gam$p.value
)
write.csv(gam_diagnostics, file.path(output_mod_dir, "gam_diagnostics.csv"), row.names = FALSE)
```

```{r spatial_trend_feature}
# spatial_trend als neues Feature
df_clean$spatial_trend <- as.numeric(predict(gam_spatial, newdata = df_clean))

cat(sprintf("Feature 'spatial_trend':\n  Min = %.3f | Median = %.3f | Max = %.3f\n",
            min(df_clean$spatial_trend),
            median(df_clean$spatial_trend),
            max(df_clean$spatial_trend)))

# Karte
p_spatial <- ggplot(df_clean, aes(x = lon_x, y = lat_y, color = spatial_trend)) +
  geom_point(size = 0.6, alpha = 0.6) +
  coord_equal() +
  scale_color_gradient2(
    low = "#2166AC", mid = "white", high = "#B2182B",
    midpoint = median(df_clean$spatial_trend), name = "SHI-Trend"
  ) +
  labs(title = "Räumlicher SHI-Trend (GAM, k=100)",
       subtitle = "Thin-Plate-Spline über lon/lat — Strategie B",
       x = "Längengrad", y = "Breitengrad")
save_plot(p_spatial, "spatial_trend_gam.png", 10, 6)
p_spatial

# Modellierungsframe: lon_x, lat_y, kg_climate_class entfernen
df_model <- df_clean[, !(names(df_clean) %in%
                          c("kg_climate_class", "lon_x", "lat_y", "climate_name_ordered"))]

cat(sprintf("\ndf_model: %d Features (inkl. spatial_trend, ohne lon_x/lat_y):\n  %s\n",
            ncol(df_model) - 1,
            paste(setdiff(names(df_model), "SHI"), collapse = ", ")))
end_step()
```



---

# Schritt 2 — Explorative Datenanalyse (EDA)

**Input:** `df_clean` mit allen Praediktoren inkl. `spatial_trend`.

**Warum dieser Schritt?** Vor dem Modelltraining pruefen wir Korrelationsstrukturen. Hohe Korrelationen zwischen Praediktoren (Multikollinearitaet) teilen sich spaeter die Importance — ein korreliertes Paar erscheint dann schwaecher als es wirklich ist. Das ist bei `spatial_trend` und Niederschlag (r=0,641) entscheidend fuer die spaeteren Importance-Werte.

**Was suchen wir?** Korrelationsmatrix, Boxplots SHI nach Klassen, erste Richtungshinweise.

> **Laufergebnis:** Staerkste Korrelationen mit SHI: spatial_trend (r=0,521), Niederschlag (r=0,455), Temperatur (r=-0,350). Kritisch: spatial_trend x Niederschlag r=**0,641** — erklaert spaeter den starken Rueckgang der bedingten Importance von spatial_trend.

```{r eda_korrelation}
start_step("Explorative Datenanalyse (EDA)")
cat("--- Schritt 2: EDA ---\n\n")

numerical_cols <- c("height_m", "temp_c_mean_1995_2024",
                    "rain_mmsqm_mean_1995_2024", "spatial_trend", "SHI")
corr_matrix    <- cor(df_clean[, numerical_cols], use = "complete.obs")
cat("Korrelationsmatrix:\n")
print(round(corr_matrix, 3))

# Heatmap
corr_melt      <- melt(corr_matrix)
corr_melt$Var1 <- factor(var_translations[as.character(corr_melt$Var1)],
                          levels = var_translations[numerical_cols])
corr_melt$Var2 <- factor(var_translations[as.character(corr_melt$Var2)],
                          levels = var_translations[numerical_cols])

p_corr <- ggplot(corr_melt, aes(Var1, Var2, fill = value)) +
  geom_tile(color = "white", linewidth = 0.5) +
  geom_text(aes(label = sprintf("%.2f", value)), size = 4) +
  scale_fill_gradient2(low = "#2166AC", mid = "white", high = "#B2182B",
                       midpoint = 0, limits = c(-1, 1), name = "r") +
  labs(title = "Korrelationsmatrix der numerischen Prädiktoren", x = "", y = "") +
  theme(axis.text.x = element_text(angle = 45, hjust = 1))
ggsave(file.path(output_png_dir, "correlation_matrix.png"), p_corr, width = 9, height = 7, dpi = 150)
p_corr
```

```{r eda_boxplots}
# SHI nach Landnutzung & Landbedeckung
lu_order <- names(sort(tapply(df_clean$SHI, df_clean$land_use,   median)))
lc_order <- names(sort(tapply(df_clean$SHI, df_clean$land_cover, median)))

p_lu <- ggplot(df_clean,
               aes(x = SHI, y = factor(land_use, levels = lu_order))) +
  geom_boxplot(aes(fill = factor(land_use, levels = lu_order)),
               show.legend = FALSE, outlier.alpha = 0.4) +
  scale_fill_brewer(palette = "Set2") +
  labs(title = "SHI nach Landnutzung", x = "Bodengesundheit (SHI)", y = "")

p_lc <- ggplot(df_clean,
               aes(x = SHI, y = factor(land_cover, levels = lc_order))) +
  geom_boxplot(aes(fill = factor(land_cover, levels = lc_order)),
               show.legend = FALSE, outlier.alpha = 0.4) +
  scale_fill_brewer(palette = "Accent") +
  labs(title = "SHI nach Landbedeckung", x = "Bodengesundheit (SHI)", y = "")

grid.arrange(p_lu, p_lc, ncol = 2)
ggsave(file.path(output_png_dir, "shi_by_landuse_landcover.png"),
       arrangeGrob(p_lu, p_lc, ncol = 2), width = 14, height = 6, dpi = 150)

end_step()
```



---

# Schritt 3 — Hyperparameter-Optimierung (Grid Search)

**Input:** `df_model` (4.426 Zeilen x 7 Praediktoren + SHI).

**Warum dieser Schritt?** Standardwerte fuer `mtry` und `mincriterion` sind selten optimal. Wir testen systematisch 9 Kombinationen aus {2,3,4} x {0.90, 0.95, 0.99}. `replace=FALSE` (Subsampling ohne Zuruecklegen) ist gemaess Strobl et al. (2007) fuer unbiased Importance Pflicht — `mtry` steuert, wie viele zufaellig gezogene Features bei jedem Split beruecksichtigt werden; `mincriterion` ist die p-Wert-Schwelle fuer einen Split (hoeher = konservativer).

**Was suchen wir?** Beste Kombination nach OOB-R2. Ausserdem: Wie sensitiv reagiert das Modell auf Hyperparameter (R2-Spanne)?

> **Laufergebnis:** Beste Parameter: **mtry=4, mincriterion=0,90**. OOB R2-Spanne: 0,394-0,416 (Delta=0,022) -> Modell robust gegenueber Hyperparametern.


> **FIX 1:** `replace=FALSE` jetzt konsistent in Grid Search **und** finalem Modell (vorher: Grid Search mit `TRUE`, finales Modell mit `FALSE`).

```{r grid_search}
start_step("Hyperparameter-Optimierung (Grid Search)")
cat("--- Schritt 3: Grid Search ---\n\n")

feature_vars <- setdiff(names(df_model), "SHI")
fml          <- as.formula(paste("SHI ~", paste(feature_vars, collapse = " + ")))
cat(sprintf("Modellformel: %s\n\n", deparse(fml)))

param_grid <- expand.grid(
  mtry         = c(2, 3, 4),
  mincriterion = c(0.90, 0.95, 0.99)
)

ntree        <- 500
results_list <- data.frame()

cat(sprintf("Grid Search: %d Kombinationen (ntree=%d)...\n\n", nrow(param_grid), ntree))

for (i in seq_len(nrow(param_grid))) {
  p <- param_grid[i, ]
  cat(sprintf("  [%d/%d] mtry=%d, mincriterion=%.2f ... ",
              i, nrow(param_grid), p$mtry, p$mincriterion))

  ctrl <- cforest_control(
    teststat     = "quad",
    testtype     = "Univ",
    mincriterion = p$mincriterion,
    ntree        = ntree,
    mtry         = as.integer(p$mtry),
    replace      = FALSE,   # FIX 1
    fraction     = 0.632
  )

  cf        <- cforest(fml, data = df_model, controls = ctrl)
  oob_preds <- as.numeric(predict(cf, OOB = TRUE))

  ss_res   <- sum((df_model$SHI - oob_preds)^2)
  ss_tot   <- sum((df_model$SHI - mean(df_model$SHI))^2)
  oob_r2   <- 1 - ss_res / ss_tot
  oob_rmse <- sqrt(mean((df_model$SHI - oob_preds)^2))

  cat(sprintf("OOB R²=%.4f, RMSE=%.4f\n", oob_r2, oob_rmse))

  results_list <- rbind(results_list, data.frame(
    mtry = p$mtry, mincriterion = p$mincriterion,
    ntree = ntree, oob_r2 = oob_r2, oob_rmse = oob_rmse
  ))
}

write.csv(results_list, file.path(output_dir, "parameter_grid_results.csv"), row.names = FALSE)
cat("\nGrid-Search-Ergebnisse:\n")
print(results_list)
```

```{r bestes_modell}
best_idx    <- which.max(results_list$oob_r2)
best_params <- results_list[best_idx, ]
cat(sprintf("\nBeste Parameter:\n  mtry=%d | mincriterion=%.2f | OOB R²=%.4f | RMSE=%.4f\n",
            best_params$mtry, best_params$mincriterion,
            best_params$oob_r2, best_params$oob_rmse))

# Finales Modell
best_ctrl <- cforest_control(
  teststat     = "quad", testtype = "Univ",
  mincriterion = best_params$mincriterion,
  ntree        = ntree,
  mtry         = as.integer(best_params$mtry),
  replace      = FALSE, fraction = 0.632
)
best_model     <- cforest(fml, data = df_model, controls = best_ctrl)
best_oob_preds <- as.numeric(predict(best_model, OOB = TRUE))
best_oob_r2    <- best_params$oob_r2
best_oob_rmse  <- best_params$oob_rmse

# Optimierungsplot
p_opt <- ggplot(results_list,
                aes(x = factor(mtry), y = oob_r2,
                    color = factor(mincriterion),
                    group = factor(mincriterion))) +
  geom_line(linewidth = 1.2) + geom_point(size = 3) +
  scale_color_brewer(palette = "Set1", name = "mincriterion") +
  labs(title = "OOB R² nach Hyperparametern",
       x = "mtry (Features pro Split)", y = "OOB R²")
save_plot(p_opt, "parameter_optimization.png", 10, 6)
p_opt

end_step()
```



---

# Schritt 4 — Modellevaluation (OOB)

**Input:** Finales `best_model` (cforest, mtry=4, mincriterion=0,90, ntree=500).

**Warum dieser Schritt?** Zwei Gueteasse: Train-R2 als Overfitting-Check. OOB-R2 als schneller, unverzerrter Out-of-Bag-Schaetzer: jeder Baum wird auf ~63,2% der Daten trainiert und auf den restlichen ~36,8% (die er nicht gesehen hat) validiert. OOB ist robust gegenueber den Hyperparametern, aber nicht gegenueber raeumlicher Autokorrelation -> dafuer kommt Schritt 4b.

**Was suchen wir?** Train-R2 vs. OOB-R2 (Overfitting-Delta), RMSE, Scatter-Plot, Residuenplot.

> **Laufergebnis:** Train R2=0,4696 | OOB R2=0,4161 | Delta=0,054 -> moderates, akzeptables Overfitting. RMSE=0,342 SHI-Einheiten.

```{r modellevaluation}
start_step("Modellevaluation")
cat("--- Schritt 4: Modellevaluation ---\n\n")

train_preds    <- as.numeric(predict(best_model, OOB = FALSE))
ss_res_train   <- sum((df_model$SHI - train_preds)^2)
ss_tot_train   <- sum((df_model$SHI - mean(df_model$SHI))^2)
train_r2       <- 1 - ss_res_train / ss_tot_train
train_rmse     <- sqrt(mean((df_model$SHI - train_preds)^2))

cat(sprintf("Train R²:   %.4f  |  Train RMSE: %.4f\n", train_r2, train_rmse))
cat(sprintf("OOB R²:     %.4f  |  OOB RMSE:   %.4f\n", best_oob_r2, best_oob_rmse))

# Scatter: beobachtet vs. vorhergesagt (OOB)
pred_df    <- data.frame(observed = df_model$SHI, predicted = best_oob_preds)
val_range  <- range(c(pred_df$observed, pred_df$predicted))

p_scatter <- ggplot(pred_df, aes(x = observed, y = predicted)) +
  geom_point(alpha = 0.4, color = "darkblue", size = 1) +
  geom_abline(intercept = 0, slope = 1, color = "red", linetype = "dashed", linewidth = 1) +
  annotate("text", x = val_range[1] + 0.1, y = val_range[2] - 0.3,
           label = sprintf("OOB R² = %.3f\nOOB RMSE = %.3f", best_oob_r2, best_oob_rmse),
           hjust = 0, size = 5, fontface = "bold") +
  coord_equal(xlim = val_range, ylim = val_range) +
  labs(title = "OOB-Vorhersagen vs. beobachteter SHI",
       x = "Beobachteter SHI", y = "Vorhergesagter SHI (OOB)")
save_plot(p_scatter, "observed_vs_predicted.png", 8, 8)
p_scatter
```

```{r residualplot}
resid_df <- data.frame(predicted = best_oob_preds,
                       residuals = df_model$SHI - best_oob_preds)
p_resid <- ggplot(resid_df, aes(x = predicted, y = residuals)) +
  geom_point(alpha = 0.4, color = "purple", size = 1) +
  geom_hline(yintercept = 0, color = "red", linetype = "dashed", linewidth = 1) +
  labs(title = "Residuenanalyse (OOB)",
       x = "Vorhergesagter SHI (OOB)",
       y = "Residuen (Beobachtet – Vorhergesagt)")
save_plot(p_resid, "residuals_plot.png", 10, 5)
p_resid

end_step()
```



---

# Schritt 4b — Spatial Cross-Validation (Block CV)

**Input:** `best_model`, `df_model`, Koordinaten `lon_x`/`lat_y` aus `df_clean` fuer k-means-Blockbildung.

**Warum dieser Schritt?** Standard-OOB-Splits sind raeumlich blind: benachbarte Punkte koennen gleichzeitig in Training und Test sein. Die Spatial CV erzwingt echte raeumliche Trennung: k-means teilt die Punkte in 10 geographisch kompakte Bloecke. 1 Block = Testset, 9 Bloecke = Training (Leave-One-Block-Out CV). Referenz: Roberts et al. (2017), Ecography 40(8).

**Was suchen wir?** Gesamt-Spatial-CV-R2, RMSE, Fold-R2-Variabilitaet (regionale Unterschiede), Optimismus-Bias (OOB minus Spatial CV).

> **Laufergebnis:** Spatial CV R2 = **0,365** | RMSE=0,357 | Optimismus-Bias=**0,051** (>0,05 -> Spatial CV ist Referenz). Block-Mindestabstand ~462 km >> Moran-Distanz 73 km. Fold-R2 von **0,10 bis 0,66** (SD=0,176) -> raeumlich heterogene Erklaerunskraft!


> **Warum Spatial CV?** Standard-OOB-Splits berücksichtigen keine räumliche Nähe — Trainings- und Validierungspunkte können Nachbarn sein, was OOB-R² leicht optimistisch macht.  
> Die Leave-One-Block-Out CV mit k-means-Blöcken auf `(lon_x, lat_y)` erzwingt räumliche Trennung.  
> **Referenz:** Roberts et al. (2017), *Ecography* 40(8), 913–929.

```{r spatial_cv_setup}
start_step("Spatial Cross-Validation (Block CV)")
cat("--- Schritt 4b: Spatial Cross-Validation ---\n\n")

n_folds       <- 10
coords_for_cv <- df_clean[, c("lon_x", "lat_y")]
stopifnot(nrow(coords_for_cv) == nrow(df_model))

set.seed(42)
km_blocks <- kmeans(coords_for_cv, centers = n_folds, nstart = 25, iter.max = 100)
block_ids  <- km_blocks$cluster

block_sizes   <- table(block_ids)
block_centers <- as.data.frame(km_blocks$centers)
names(block_centers) <- c("lon", "lat")
block_centers$block  <- 1:n_folds
block_centers$n_pts  <- as.integer(block_sizes)

center_dists       <- as.matrix(dist(km_blocks$centers))
diag(center_dists) <- NA
min_block_dist_deg <- min(center_dists, na.rm = TRUE)
min_block_dist_km  <- min_block_dist_deg * 111

cat(sprintf("Anzahl Blöcke: %d\nPunkte/Block: min=%d, max=%d, median=%d\n",
            n_folds,
            as.integer(min(block_sizes)),
            as.integer(max(block_sizes)),
            as.integer(median(block_sizes))))
cat(sprintf("Minimaler Abstand Blockmittelpunkte: %.2f° (~%.0f km)\n",
            min_block_dist_deg, min_block_dist_km))
cat(sprintf("Moran's I Testdistanz (~73 km): %s\n",
            ifelse(min_block_dist_km >= 73, "✓ OK", "⚠ Blöcke ggf. zu nah")))

# Karte der Blöcke
p_blocks <- ggplot(
  cbind(df_clean[, c("lon_x", "lat_y")], block = factor(block_ids)),
  aes(x = lon_x, y = lat_y, color = block)) +
  geom_point(size = 0.8, alpha = 0.6) +
  geom_point(data = block_centers,
             aes(x = lon, y = lat, color = factor(block)),
             shape = 4, size = 5, stroke = 2, inherit.aes = FALSE) +
  coord_equal() +
  scale_color_viridis_d(option = "turbo", name = "Block") +
  labs(title = "Spatial CV — Block-Design (k-means)",
       subtitle = sprintf("%d Blöcke | Mindestabstand: ~%.0f km", n_folds, min_block_dist_km),
       x = "Längengrad", y = "Breitengrad", caption = "Kreuze = Blockmittelpunkte")
ggsave(file.path(output_png_dir, "spatial_cv_blocks.png"), p_blocks, width = 12, height = 8, dpi = 150)
p_blocks
```

```{r spatial_cv_laufen}
cat(sprintf("\nStarte %d-fache Leave-One-Block-Out CV...\n\n", n_folds))

cv_ctrl <- cforest_control(
  teststat = "quad", testtype = "Univ",
  mincriterion = best_params$mincriterion,
  ntree = ntree, mtry = as.integer(best_params$mtry),
  replace = FALSE, fraction = 0.632
)

cv_results <- data.frame(fold = integer(), block_id = integer(),
                         n_test = integer(), r2 = numeric(), rmse = numeric())
all_obs    <- numeric(nrow(df_model))
all_preds  <- numeric(nrow(df_model))

for (fold in 1:n_folds) {
  test_idx  <- which(block_ids == fold)
  train_idx <- which(block_ids != fold)
  df_train  <- df_model[train_idx, ]
  df_test   <- df_model[test_idx, ]

  cat(sprintf("  Fold %2d/%d | n_train=%4d | n_test=%4d | ",
              fold, n_folds, nrow(df_train), nrow(df_test)))

  cf_fold    <- cforest(fml, data = df_train, controls = cv_ctrl)
  fold_preds <- as.numeric(predict(cf_fold, newdata = df_test))

  ss_res    <- sum((df_test$SHI - fold_preds)^2)
  ss_tot    <- sum((df_test$SHI - mean(df_train$SHI))^2)
  fold_r2   <- 1 - ss_res / ss_tot
  fold_rmse <- sqrt(mean((df_test$SHI - fold_preds)^2))

  cat(sprintf("R²=%.4f, RMSE=%.4f\n", fold_r2, fold_rmse))

  cv_results <- rbind(cv_results, data.frame(
    fold = fold, block_id = fold, n_test = nrow(df_test),
    r2 = fold_r2, rmse = fold_rmse
  ))
  all_obs[test_idx]   <- df_test$SHI
  all_preds[test_idx] <- fold_preds
}

# Globale Metriken
ss_res_total   <- sum((all_obs - all_preds)^2)
ss_tot_total   <- sum((all_obs - mean(df_model$SHI))^2)
spatial_cv_r2  <- 1 - ss_res_total / ss_tot_total
spatial_cv_rmse <- sqrt(mean((all_obs - all_preds)^2))
optimism_bias  <- best_oob_r2 - spatial_cv_r2

cat(sprintf("\n--- Spatial CV Ergebnisse ---\n"))
cat(sprintf("  Gesamt Spatial CV R²:   %.4f\n", spatial_cv_r2))
cat(sprintf("  Gesamt Spatial CV RMSE: %.4f\n", spatial_cv_rmse))
cat(sprintf("  Mittlerer Fold R²:      %.4f ± %.4f\n", mean(cv_results$r2), sd(cv_results$r2)))
cat(sprintf("  OOB R²:                 %.4f\n", best_oob_r2))
cat(sprintf("  Optimismus-Bias:        %.4f  (%s)\n",
            optimism_bias,
            ifelse(optimism_bias > 0.05,
                   "⚠ OOB überschätzt — Spatial CV ist Referenz",
                   "✓ OOB robust — geringe räumliche Verzerrung")))
```

```{r spatial_cv_plot}
p_cv_r2 <- ggplot(cv_results, aes(x = factor(fold), y = r2)) +
  geom_col(aes(fill = r2), show.legend = FALSE) +
  scale_fill_gradient(low = "#FDAE61", high = "#1A9641") +
  geom_hline(yintercept = spatial_cv_r2, color = "#08519C", linetype = "dashed", linewidth = 1) +
  geom_hline(yintercept = best_oob_r2,   color = "red",     linetype = "dotted", linewidth = 1) +
  annotate("text", x = 0.7, y = spatial_cv_r2 + 0.01,
           label = sprintf("Spatial CV R² = %.3f", spatial_cv_r2),
           hjust = 0, size = 3.8, color = "#08519C", fontface = "bold") +
  annotate("text", x = 0.7, y = best_oob_r2 + 0.01,
           label = sprintf("OOB R² = %.3f", best_oob_r2),
           hjust = 0, size = 3.8, color = "red") +
  labs(title = "Spatial CV — R² pro geographischem Block",
       subtitle = sprintf("%d-fache Leave-One-Block-Out CV | Gesamt R²=%.3f, RMSE=%.4f",
                          n_folds, spatial_cv_r2, spatial_cv_rmse),
       x = "Fold (geographischer Block)", y = "R² (Testblock)")
ggsave(file.path(output_png_dir, "spatial_cv_r2_per_fold.png"), p_cv_r2, width = 10, height = 6, dpi = 150)
p_cv_r2

end_step()
```



---

# Schritt 5 — Variable Importance (permutationsbasiert)

**Input:** Finales `best_model` auf vollstaendigem `df_model`.

**Warum dieser Schritt?** Welche Variablen tragen zur Vorhersage bei? Der cforest verwendet *permutationsbasierte* Importance (nicht Gini): jede Variable wird zufaellig permutiert, der Abfall im OOB-R2 misst ihren Beitrag. Das ist unbiased gegenueber kategorischen Variablen mit vielen Levels (Strobl et al. 2007). Zusaetzlich: *bedingte* Importance kontrolliert fuer Korrelationen zwischen Variablen — wichtig angesichts r=0,641 zwischen spatial_trend und Niederschlag.

**Was suchen wir?** Rangfolge der Praediktoren, Unterschied unbedingt vs. bedingt (Multikollinearitaets-Signal), Zufallsschwelle (100/7 = 14,3%).

> **Laufergebnis:** spatial_trend 44,2% (Kontrollvariable), land_cover 26,9%, Niederschlag 11,9%, Hoehe 7,4%. Bedingte Importance von spatial_trend sinkt von 0,051 auf **0,011** -> starker Ueberlapp mit Niederschlag (r=0,641).

```{r variable_importance}
start_step("Variable Importance (Permutationsbasiert)")
cat("--- Schritt 5: Variable Importance ---\n\n")

nperm_standard    <- 20
nperm_conditional <- 5

cat(sprintf("Berechne unbedingte VI (nperm=%d)...\n", nperm_standard))
vi      <- varimp(best_model, conditional = FALSE, nperm = nperm_standard)

cat(sprintf("Berechne bedingte VI (nperm=%d)...\n", nperm_conditional))
vi_cond <- varimp(best_model, conditional = TRUE,  nperm = nperm_conditional)

df_imp <- data.frame(
  Variable       = names(vi),
  Importance     = as.numeric(vi),
  Importance_Cond = as.numeric(vi_cond),
  stringsAsFactors = FALSE
)
df_imp <- df_imp[order(df_imp$Importance, decreasing = TRUE), ]
df_imp$Importance_Pct <- 100 * df_imp$Importance / sum(df_imp$Importance)

cat("\nVariable Importance:\n")
print(df_imp, row.names = FALSE)

# Rang von spatial_trend
spatial_rank <- which(df_imp$Variable == "spatial_trend")
if (length(spatial_rank) > 0) {
  cat(sprintf("\n  spatial_trend: Rang %d/%d | %.1f%% | unbed.=%.4f | bed.=%.4f\n",
              spatial_rank, nrow(df_imp),
              df_imp$Importance_Pct[spatial_rank],
              df_imp$Importance[spatial_rank],
              df_imp$Importance_Cond[spatial_rank]))
}

write.csv(df_imp, file.path(output_mod_dir, "feature_importance.csv"), row.names = FALSE)
```

```{r importance_plot}
threshold    <- 100 / nrow(df_imp)
df_imp_trans <- df_imp
df_imp_trans$Variable <- sapply(df_imp_trans$Variable, function(x)
  ifelse(x %in% names(var_translations), var_translations[x], x))

p_imp <- ggplot(df_imp_trans,
                aes(x = Importance_Pct, y = reorder(Variable, Importance_Pct))) +
  geom_col(aes(fill = Importance_Pct), show.legend = FALSE) +
  scale_fill_gradient(low = "#3B0F70", high = "#FE9F6D") +
  geom_vline(xintercept = threshold, color = "red", linetype = "dashed", linewidth = 1) +
  annotate("text", x = threshold + 0.5, y = 1,
           label = sprintf("Zufallsschwelle (%.1f%%)", threshold),
           color = "red", hjust = 0, size = 4) +
  labs(title = "Relative Wichtigkeit der Einflussfaktoren auf den SHI",
       subtitle = "Conditional Inference Forest — permutationsbasierte Importance",
       x = "Einflussanteil (%)", y = "Einflussfaktor")
ggsave(file.path(output_png_dir, "feature_importance.png"), p_imp, width = 10, height = 6, dpi = 150)
p_imp

end_step()
```



---

# Schritt 6 — Partial Dependence Plots (PDPs)

**Input:** `best_model` und `df_model`. Drei Variablen: `land_cover` (kategorial), `spatial_trend` und `rain_mmsqm_mean_1995_2024` (numerisch).

**Warum dieser Schritt?** Variable Importance sagt *wie viel* eine Variable beitraegt, aber nicht *wie* und in welche *Richtung*. PDPs zeigen den marginalen Effekt jeder Variable auf den SHI, gemittelt ueber alle anderen: `PD(x_s) = (1/n) sum f(x_s, x_c^i)` (Friedman 2001). Das beantwortet die Forschungsfrage nach der Wirkungsrichtung direkt.

**Was suchen wir?** Rangfolge der Landbedeckungsklassen, Monotonie des Niederschlagseffekts, Richtung des geographischen Gradienten.

> **Laufergebnis:** Woodland = hoechster SHI | Cropland = niedrigster SHI. Niederschlag: positiver, monotoner Effekt auf SHI. Cache: `force_pdp = FALSE` fuer Wiederholungslaeufe (spart ~68 min).


> **Caching:** `force_pdp = TRUE` beim ersten Durchlauf, danach `FALSE` für schnelles Laden aus CSV.

```{r pdp_setup}
start_step("Partial Dependence Plots (PDPs)")
cat("--- Schritt 6: PDPs ---\n\n")

force_pdp <- TRUE   # <-- TRUE beim ersten Run, danach FALSE

pdp_files <- list(
  land_cover    = file.path(output_mod_dir, "pdp_land_cover.csv"),
  spatial_trend = file.path(output_mod_dir, "pdp_spatial_trend.csv"),
  rain          = file.path(output_mod_dir, "pdp_rain.csv")
)
pdps_cached <- all(file.exists(unlist(pdp_files)))

# Hilfsfunktionen
pdp_numeric <- function(model, data, var, n_grid = 20) {
  grid_vals <- seq(min(data[[var]], na.rm = TRUE),
                   max(data[[var]], na.rm = TRUE),
                   length.out = n_grid)
  preds <- sapply(grid_vals, function(v) {
    df_temp        <- data
    df_temp[[var]] <- v
    mean(as.numeric(predict(model, newdata = df_temp)), na.rm = TRUE)
  })
  data.frame(x = grid_vals, y = preds)
}

pdp_categorical <- function(model, data, var) {
  levels_var <- levels(data[[var]])
  preds <- sapply(levels_var, function(lv) {
    df_temp        <- data
    df_temp[[var]] <-       factor(lv, levels = levels_var)
    mean(as.numeric(predict(model, newdata = df_temp)), na.rm = TRUE)
  })
  data.frame(x = levels_var, y = preds, stringsAsFactors = FALSE)
}
```

```{r pdp_berechnen}
if (!force_pdp && pdps_cached) {
  cat("Cache gefunden — lade PDPs aus CSV.\n")
  pdp_lc   <- read.csv(pdp_files$land_cover)
  pdp_st   <- read.csv(pdp_files$spatial_trend)
  pdp_rain <- read.csv(pdp_files$rain)
  pdp_lc$x <- factor(pdp_lc$x, levels = pdp_lc$x[order(pdp_lc$y)])
} else {
  cat("Berechne PDPs (force_pdp=", force_pdp, ")...\n\n")

  cat("  [1/3] land_cover (kategorial)...\n")
  pdp_lc   <- pdp_categorical(best_model, df_model, "land_cover")
  pdp_lc$x <- factor(pdp_lc$x, levels = pdp_lc$x[order(pdp_lc$y)])

  cat("  [2/3] spatial_trend (numerisch, n_grid=20)...\n")
  pdp_st   <- pdp_numeric(best_model, df_model, "spatial_trend", n_grid = 20)

  cat("  [3/3] Niederschlag (numerisch, n_grid=20)...\n")
  pdp_rain <- pdp_numeric(best_model, df_model, "rain_mmsqm_mean_1995_2024", n_grid = 20)

  write.csv(pdp_lc,   pdp_files$land_cover,    row.names = FALSE)
  write.csv(pdp_st,   pdp_files$spatial_trend, row.names = FALSE)
  write.csv(pdp_rain, pdp_files$rain,           row.names = FALSE)
  cat("PDPs gespeichert (Cache für nächste Läufe).\n")
}
```

```{r pdp_plots}
mean_shi <- mean(df_model$SHI)

p_pdp_lc <- ggplot(pdp_lc, aes(x = y, y = x)) +
  geom_col(aes(fill = y), show.legend = FALSE) +
  scale_fill_gradient(low = "#DEEBF7", high = "#08519C") +
  geom_vline(xintercept = mean_shi, color = "red", linetype = "dashed", linewidth = 0.8) +
  annotate("text", x = mean_shi + 0.005, y = 0.7,
           label = sprintf("Ø %.3f", mean_shi), hjust = 0, size = 3.5, color = "red") +
  labs(title = "PDP: Landbedeckung",
       subtitle = "Marginaler Effekt auf SHI (gemittelt über alle anderen Variablen)",
       x = "SHI (PD-Schätzer)", y = "Landbedeckungsklasse")
save_plot(p_pdp_lc, "pdp_land_cover.png", 10, 6)

p_pdp_st <- ggplot(pdp_st, aes(x = x, y = y)) +
  geom_line(color = "#08519C", linewidth = 1.2) +
  geom_ribbon(aes(ymin = min(.data$y), ymax = .data$y), fill = "#08519C", alpha = 0.15) +
  geom_hline(yintercept = mean_shi, color = "red", linetype = "dashed", linewidth = 0.8) +
  labs(title = "PDP: Räumlicher Trend (GAM)",
       subtitle = "Marginaler Effekt auf SHI — regionaler Hintergrundgradient",
       x = "spatial_trend (GAM-Vorhersage)", y = "SHI (PD-Schätzer)")
save_plot(p_pdp_st, "pdp_spatial_trend.png", 10, 6)

p_pdp_rain <- ggplot(pdp_rain, aes(x = x, y = y)) +
  geom_line(color = "#006D2C", linewidth = 1.2) +
  geom_ribbon(aes(ymin = min(.data$y), ymax = .data$y), fill = "#006D2C", alpha = 0.15) +
  geom_hline(yintercept = mean_shi, color = "red", linetype = "dashed", linewidth = 0.8) +
  labs(title = "PDP: Niederschlag (1995–2024)",
       subtitle = "Marginaler Effekt auf SHI — Wirkungsrichtung & Sättigungseffekte",
       x = "Mittlerer Jahresniederschlag (mm/m²)", y = "SHI (PD-Schätzer)")
save_plot(p_pdp_rain, "pdp_rain.png", 10, 6)

grid.arrange(p_pdp_lc, p_pdp_st, p_pdp_rain, ncol = 1,
             top = "Partial Dependence Plots — Top-3-Einflussvariablen")

end_step()
```



---

# Schritt 7 — Decision Tree (Visualisierung von Interaktionen)

**Input:** `df_model` und Modellformel `fml`. Einzelner `ctree` mit gleichen Parametern (maxdepth=4).

**Warum dieser Schritt?** Ein Forest mit 500 Baeumen ist nicht direkt interpretierbar. Ein einzelner Conditional Inference Tree zeigt hierarchische Interaktionsregeln: Welche Variable spaltet zuerst? Welche Bedingungen fuehren zu hohem vs. niedrigem SHI? Erster visueller Einblick in Wechselwirkungen (Forschungsfrage 3).

**Was suchen wir?** Primaere Split-Variable, Schwellenwerte, terminale Knoten mit SHI-Verteilungen.

```{r decision_tree}
start_step("Decision Tree Visualisierung")
cat("--- Schritt 7: Conditional Inference Tree ---\n\n")

ct_ctrl <- ctree_control(
  teststat     = "quad",
  testtype     = "Univ",
  mincriterion = best_params$mincriterion,
  maxdepth     = 4
)
best_tree <- ctree(fml, data = df_model, controls = ct_ctrl)

png(file.path(output_png_dir, "decision_tree.png"),
    width = 2400, height = 1400, res = 150)
plot(best_tree,
     main = sprintf(
       "Conditional Inference Tree (Tiefe≤4) | mincriterion=%.2f",
       best_params$mincriterion
     ))
dev.off()

cat("Decision Tree gespeichert: decision_tree.png\n")
cat("(Interaktiver Plot im Plot-Fenster)\n")

plot(best_tree,
     main = sprintf(
       "Conditional Inference Tree (Tiefe≤4) | mincriterion=%.2f",
       best_params$mincriterion
     ))

end_step()
```



---

# Schritt 8 — Modell-Zusammenfassung & Export

**Input:** Alle Ergebnisobjekte aus Schritten 1-7 (`gam_r2`, `gam_edf`, `train_r2`, `best_oob_r2`, `spatial_cv_r2`, `optimism_bias`, `cv_results`, `df_imp`, `pdp_lc`, `pdp_rain`).

**Warum dieser Schritt?** Alle Einzelergebnisse in einer uebersichtlichen Tabelle zusammenfuehren: Validierungsvergleich, Hyperparameter, Importance-Rangfolge, PDP-Richtungsaussagen. Basis fuer den Summary-Block (Schritt 0) und fuer Berichte/Publikationen.

```{r zusammenfassung_tabelle}
start_step("Modell-Zusammenfassung & Export")
cat("--- Schritt 8: Zusammenfassung ---\n\n")

# Tabelle: Validierungsvergleich
val_table <- data.frame(
  Metrik        = c("Train R²", "OOB R²", "OOB RMSE",
                    "Spatial CV R²", "Spatial CV RMSE", "Optimismus-Bias"),
  Wert          = c(round(train_r2, 4), round(best_oob_r2, 4),
                    round(best_oob_rmse, 4),
                    round(spatial_cv_r2, 4), round(spatial_cv_rmse, 4),
                    round(optimism_bias, 4)),
  Interpretation = c(
    "Trainingsdaten (Overfitting-Check)",
    "Zufällige Splits — leicht optimistisch",
    "Mittlerer Vorhersagefehler (OOB)",
    "Räumlich getrennte Blöcke — belastbarste Schätzung",
    "Mittlerer Vorhersagefehler (Spatial CV)",
    "OOB minus Spatial CV — räumliche Verzerrung"
  )
)
cat("Validierungsvergleich:\n")
print(val_table, row.names = FALSE)
```

```{r zusammenfassung_importance}
# Tabelle: Hyperparameter
cat("\nOptimierte Hyperparameter:\n")
hp_table <- data.frame(
  Parameter    = c("ntree", "mtry", "mincriterion", "replace", "fraction"),
  Wert         = c(ntree, best_params$mtry, best_params$mincriterion, "FALSE", "0.632"),
  Bedeutung    = c("Anzahl Bäume", "Features pro Split", "p-Wert-Schwelle für Splits",
                   "Subsampling ohne Zurücklegen (Strobl 2007)", "Anteil Daten/Baum")
)
print(hp_table, row.names = FALSE)

# PDP-Erkenntnisse
pdp_lc_top    <- as.character(pdp_lc$x[which.max(pdp_lc$y)])
pdp_lc_bottom <- as.character(pdp_lc$x[which.min(pdp_lc$y)])
pdp_rain_mono <- ifelse(cor(pdp_rain$x, pdp_rain$y) > 0,
                        "positiv (monoton steigend)", "negativ (monoton fallend)")

cat(sprintf("\nPDP-Erkenntnisse:\n"))
cat(sprintf("  land_cover: höchster SHI = %s | niedrigster SHI = %s\n",
            pdp_lc_top, pdp_lc_bottom))
cat(sprintf("  Niederschlag: Wirkungsrichtung %s\n", pdp_rain_mono))
```

```{r laufzeit}
end_step()

# Laufzeitübersicht
cat("\n=====================================================\n")
cat("LAUFZEITÜBERSICHT\n")
cat("=====================================================\n")
for (nm in names(step_times)) {
  cat(sprintf("%-45s %8.1f s (%5.2f min)\n",
              nm, step_times[[nm]], step_times[[nm]] / 60))
}
total_runtime <- as.numeric(difftime(Sys.time(), script_start_time, units = "secs"))
cat("-----------------------------------------------------\n")
cat(sprintf("GESAMTLAUFZEIT: %.1f s (%.2f min)\n", total_runtime, total_runtime / 60))
cat("=====================================================\n")
cat("\n✓ Analyse erfolgreich abgeschlossen!\n")
cat(sprintf("  Alle Outputs in: %s/\n", output_dir))
```



---

# Ergebnisueberblick (alle Werte aus dem Lauf)

```{r ergebnis_summary, eval=TRUE}
# Zusammenfassung aller Kernergebnisse
cat(paste0(
  "\n====================================================\n",
  "ERGEBNISSE -- CForest SHI-Modell Europa\n",
  "====================================================\n\n",
  "DATENBASIS\n",
  "  Ausgangspunkte : 4467\n",
  "  Nach Hobley   : 4426 (BSh n=9, Dsb n=6, Dfc n=26 entfernt)\n",
  "  Features      : 7 (inkl. spatial_trend, ohne lon/lat)\n\n",
  "GAM (Schritt 1b)\n",
  "  adj. R2 = 0.258  EDF = 78.82  p < 2e-16\n",
  "  -> Geographie allein erklaert 25.8% der SHI-Varianz\n\n",
  "MODELLGUETE\n",
  sprintf("  Train R2          : %.4f\n", train_r2),
  sprintf("  OOB R2            : %.4f\n", best_oob_r2),
  sprintf("  Spatial CV R2     : %.4f  <- Referenz fuer Publikationen\n", spatial_cv_r2),
  sprintf("  Spatial CV RMSE   : %.4f SHI-Einh.\n", spatial_cv_rmse),
  sprintf("  Optimismus-Bias   : %.4f  (>0.05 -> Spatial CV zitieren)\n", optimism_bias),
  sprintf("  Fold-R2 Spanne    : %.4f - %.4f  SD=%.3f\n",
          min(cv_results$r2), max(cv_results$r2), sd(cv_results$r2)),
  "  -> Modell erklaert SHI in manchen Regionen besser als anderen\n\n",
  "VARIABLE IMPORTANCE\n",
  sprintf("  1. spatial_trend  %.1f%%  (Kontrollvariable, bed.=0.011)\n",
          df_imp$Importance_Pct[df_imp$Variable=="spatial_trend"]),
  sprintf("  2. land_cover     %.1f%%\n",
          df_imp$Importance_Pct[df_imp$Variable=="land_cover"]),
  sprintf("  3. Niederschlag   %.1f%%\n",
          df_imp$Importance_Pct[df_imp$Variable=="rain_mmsqm_mean_1995_2024"]),
  sprintf("  4. Hoehe          %.1f%%\n",
          df_imp$Importance_Pct[df_imp$Variable=="height_m"]),
  "  ACHTUNG: spatial_trend & Niederschlag r=0.641 (Multikollinearitaet)\n\n",
  "WIRKUNGSRICHTUNGEN (PDP)\n",
  sprintf("  land_cover: %s=hoechster SHI | %s=niedrigster\n",
          as.character(pdp_lc$x[which.max(pdp_lc$y)]),
          as.character(pdp_lc$x[which.min(pdp_lc$y)])),
  sprintf("  Niederschlag: %s\n",
          ifelse(cor(pdp_rain$x, pdp_rain$y) > 0, "positiv monoton steigend", "negativ")),
  "\nFORSCHUNGSFRAGE\n",
  sprintf("  Modell erklaert %.1f%% SHI-Varianz auf raeumlich ungesehenen Bloecken.\n",
          spatial_cv_r2 * 100),
  "  Staerkste messbare Faktoren: Landbedeckung, Niederschlag, Hoehe.\n",
  "  ~63.5% Restvarianz -> fehlende Bodeninformationen (pH, SOC, Textur)\n",
  "\nLAUFZEIT: ~133 min (PDPs 68min | VI 31min | Grid Search 26min)\n",
  "====================================================\n"
))
```



---

# Session Info

```{r session_info}
sessionInfo()
```